【裁判字號】    98,交抗,2322
【裁判日期】    980930
【裁判案由】    違反道路交通管理處罰條例
【裁判全文】
臺灣高等法院交通事件裁定            98年度交抗字第2311號
                                    98年度交抗字第2319號
                                    98年度交抗字第2320號
                                    98年度交抗字第2321號
                                    98年度交抗字第2322號
                                    98年度交抗字第2323號
抗  告  人
即受處分人  甲○○
上列受處分人因違反道路交通管理處罰條例案件，不服臺灣士林
地方法院，中華民國98年8月27日所為裁定（98年度交聲字第799
、800、801、802、803、804號），提起抗告，本院裁定如下：
    主  文
抗告駁回。
    理  由
一、原審裁定如附件裁定書所載。
二、抗告意旨略以：(一)若謂員警掣單舉發交通違規之行政行為皆
    受合法、真正推定，則交通違規案件聲明異議制度之存在有
    何實益？(二)臺北市政府警察局內湖分局在98年4 月16日填發
    之舉發通知單，指出車號BQ－2332號自小客車，於當日凌晨
    2 時26分至30分之間，起自臺北市○○路○ 段591 巷至港墘
    路、瑞光路為止，有闖紅燈五次、紅燈左轉一次及攔盤不停
    而逃逸等共違規六次，遂依道路交通管理處罰條例第53條第
    1 項、第60條第1 項規定逕予告發，惟該項告發並無任何佐
    證，處分機關仍片面表示執勤員警循經內湖路1 段591 巷口
    ，見車號BQ－2332號車駕駛人在面對行人管制號誌顯示為紅
    燈狀態下，未能遵守號誌逕予穿越路口，明顯違反管制行駛
    ，即「趨前鳴笛開啟警示燈」指揮該駕駛人停車受檢，然駕
    駛人見警稽查不停車並加速逃逸，員警於攔查期間「多次」
    在該車旁示意駕駛人停車受檢，並以無線電查詢該車是否涉
    及刑案，經確認該車並未涉及刑案後，為避免使用強制力攔
    查引起駕駛人驚慌失控，發生交通事故等意外，即依法舉發
    ，未付照片、錄影帶等以實其說。受處分人確曾於98年4 月
    16日凌晨駕車，從臺北市○○區○○路2 段家中出發尋找吃
    宵夜處所，路經臺北市○○路○ 段737 巷，最後至臺北市○
    ○路○ 段來來豆漿店用餐，用餐後返家，對於當日細節實難
    清楚記憶，但行車路線顯與警方所述不符，且掣單告發之員
    警經原裁定法院作證時，證述內容前後不一、矛盾。(三)受處
    分人依警方舉發單所述路線模擬丈量距離，發現與事實出入
    甚大。(四)一般而言，警方若發現有人於深夜連闖數個紅燈，
    甚且有「逃逸」情事，應合理懷疑車內有重大嫌犯，立即通
    報其他警力合力圍捕，以維護治安。惟警方卻陳稱以無線電
    查詢該車後是否涉及刑案，經確認未涉及才放棄追捕，此與
    社會對警方執法之認知落差極大。綜上，本件警方舉發程序
    多有瑕疵，難以令人折服，爰請鈞院查明撤銷原處分。
三、按汽車駕駛人，行經有燈光號誌管誌之交岔路口闖紅燈者，
    處新臺幣（下同）一千八百元以上五千四百元以下罰鍰；次
    按汽車駕駛人，駕駛汽車有違反本條例之行為，經交通勤務
    警察制止時，拒絕停車接受稽查而逃逸者，除按各該條規定
    處罰外，處三千元以上六千以下罰鍰；又汽車駕駛人有上開
    情形者，除依原條款處罰鍰外，並予分別記違規點數三點、
    一點，道路交通管理處罰條例第53條第1 項、第60條第1 項
    、第63條第1 項第1 款、第3 款分別定有明文。
四、經查：
  (一)受處分人甲○○於民國98年4 月16日凌晨2 時26分、27分、
    28分、29分、30分許，駕駛其所有之車牌號碼BQ－2332號自
    用小客車，行經內湖路1 段與內湖路1 段591 巷口、麗山街
    口、內湖路1 段411 巷口、瑞光路與瑞光路358 巷口、港墘
    路口闖紅燈，上開違規行為經在場值勤員警攔停受檢，惟受
    處分人不聽制止而加速逃逸，經警掣單逕行舉發「闖紅燈」
    、「拒停車受檢」之違規事實，業據證人即舉發員警唐坤熙
    於原法院具結證稱：當天伊與陳家驊各騎一台摩托車執行巡
    邏勤務，在行經港墘路82巷口時，看到一部自小客車在港墘
    路82巷口紅燈迴轉，因該車速度很快致未能攔停，接著伊等
    亮警示燈在港墘路上追趕該車時，又看到該部自小客車由港
    墘路紅燈右轉內湖路1 段，接著連續在629 巷口、591 巷口
    、內湖路與麗山街口闖紅燈、之後紅燈左轉進入內湖路1 段
    360 巷，繼續直行瑞光路513 巷口處停等紅燈，伊趕到後近
    距離停在該車駕駛座旁，看到駕駛人是一位男性，然後陳家
    驊停在自小客車後面，當時伊等著警察制服，且巡邏機車都
    有亮警示燈，因自小客車車窗沒有搖起，故伊直接告知該駕
    駛已經違規，並以手勢請該駕駛靠邊停車，該駕駛作勢往路
    旁停車，待伊等隨該車往路旁移動時，該駕駛竟紅燈左轉瑞
    光路513 巷口，往瑞光路西向東方向逃逸，伊等乃沿途響警
    報器、閃警示燈追趕，並看著該駕駛又在瑞光路358 巷口闖
    紅燈，復闖316 巷口、港墘路與瑞光路口，都是直行瑞光路
    ，伊等在港墘路瑞光路口停下，沒有繼續追下去，因為港墘
    路瑞光路口很大，伊等擔心執行人員的人身安全，追過去可
    能被其他車撞到，當下伊等查該車的車籍，然後返所製單舉
    發等語（見原審卷第35頁至第36頁）。證人陳家驊則於原法
    院結證稱：本件舉發當時伊與另外一位員警服巡邏勤務，伊
    等各騎一台摩托車，在行經港墘路與內湖路1 段737 巷停等
    紅燈時，發現對向車輛有紅燈迴轉往內湖路的方向行駛，伊
    與另一名員警就騎車去追趕，到港墘路與內湖路口該車又紅
    燈右轉，然後沿路闖紅燈違規，到內湖路1 段411 巷左轉到
    瑞光路360 巷，伊等在後面追趕該車，惟該車車速無法以摩
    托車車速追上，直至該車在瑞光路513 巷口停等紅燈時，唐
    坤熙始停在該車駕駛座旁示意該車駕駛靠邊停車，當時伊停
    在該車正後方，從後面看駕駛是男性，惟未看到駕駛的臉，
    亦無其他乘客，伊有記下該車車牌號碼，車窗有無搖下伊不
    知道，但有看到唐坤熙與駕駛人對話，請駕駛人靠邊停車，
    當時該駕駛作勢要往路邊移動，伊等以為駕駛要停車，隨著
    過去，然後該車突然往左直行瑞光路加速逃逸，伊等追到瑞
    光路與港墘路口就沒有再追，因為該車車速太快，會造成很
    大的事故，當日晴天沒有下雨，伊等著警察制服，在伊等追
    趕或攔停過程中，與該車的距離沒有遠到看不清楚的地步，
    在看到該車時也能看到路口號誌為紅燈，且確定有閃警示燈
    ，惟有無鳴笛則無印象，當場唐坤熙有與伊確認車號是否記
    得一樣，然後唐坤熙始查該車的車籍資料，確認是異議人車
    輛違規等語綦詳（見原審卷第39頁至第41頁），並提出其事
    後所蒐證與其所述相符攔檢受處分人之路線現場照片8 張、
    標示攔檢路線位置電子檔路線圖、臺北市政府警察局內湖分
    局員警工作記錄簿、車號BQ－2332號小客車車籍資料在卷可
    憑（見原審卷第47頁至54頁）。證人唐坤熙、陳家驊既親眼
    目睹異議人車輛之違規，自得為交通案件之證人，又其上開
    證詞業經具結程序之擔保，且與抗告人並無怨隙，當無任意
    指摘反自陷偽證罪責之理。而受處分人亦自承：當天駕駛該
    部小客車從家裡（臺北市○○區○○路2 段250 巷12弄7 號
    2 樓）出發，先去內湖港墘路口，就是內湖路1 段737 巷的
    夜市，那邊找不到吃的，然後就在港墘路繞，後就從港墘路
    繞出來又轉內湖路1 段旺來來豆漿店方向朝西行進去吃宵夜
    等語（見原審卷第33頁至34頁）。而依受處分人所述當日凌
    晨駕駛上開小客車行進方向，與唐坤熙、陳家驊所提出標示
    攔檢路線位置電子檔路線圖，若符合節，足認證人唐坤熙、
    陳家驊之證詞乃信而有徵，且無瑕疵可指，堪予採信。原法
    院以前述理由，認為受處分人於前揭時、地，確有駕車車行
    經有燈光號誌管制之交岔路口闖越紅燈，經警攔停時，復拒
    絕停車接受稽查而逃逸之違規，堪予認定。原處分機關援引
    首揭規定，對受處分人分別依道路交通管理處罰條例第53條
    第1 項、第60條第1 項規定，裁處罰鍰每筆二千七百元，共
    計五筆及三千元，共計一萬六千五百元，並分別依同條例63
    條第1 項第3 款、第1 款（裁決書漏載「第1 項第3 款、第
    1 款」，應予補充），各記違規點數三點及一點，共計十六
    點，於法並無違誤，應予維持，爰依道路交通管理處罰條例
    第87條第2 項、道路交通案件處理辦法第19條之規定，裁定
    異議駁回，經核原裁定認事用法並無不合。
  (二)受處分人雖以前詞置辯，然查，交通警察掣單舉發違反道路
    交通管理處罰條例所列之違規事實，本質上為行政處分，係
    公務員基於職務上之公權力，依法就特定之具體事件所為之
    具公法上效果之單方面行政行為，如無形式上顯然之瑕疵可
    指，基於公務員為公法上行為具有公信力之原則，該行政行
    為當可被推定為真正，其據以依法處分之事實認定亦為正確
    無誤，此與民事訴訟法第355 條第2 項規定「文書依其程式
    及意旨得認作公文書，推定其為真正」之情形相同。本此公
    信原則，立法者乃賦予行政機關制定違反道路交通事件統一
    裁罰基準及處理細則，使執行勤務員警得當機處分，以達其
    維護交通秩序、安全之行政目的。反之，若謂公務員一切行
    政行為均需預留證據以證其實，則國家行政勢必窒礙難行，
    準此，刑事訴訟法就犯罪證據所列有關之規定與屬於行政秩
    序罰之交通違規裁罰本質不合之部分，自不在準用之列。從
    而，交通違規行政爭訟之舉證責任原理，應非如刑事案件中
    ，必須超越任何合理懷疑，始可為有罪判決之嚴格程度，而
    係應與民事訴訟之舉證責任原理相類似，亦即基本上應就行
    政機關與人民所各自主張有利於己之事實，分配其應盡之舉
    證責任，而非逕予準用刑事訴訟上之「無罪推定」原則，此
    觀諸行政訴訟法第136 條規定行政訴訟程序準用民事訴訟法
    第277 條舉證責任分配原則之立法意旨亦明。另按法院受理
    交通事件，準用刑事訴訟法之規定；其處理辦法，由司法院
    會同行政院定之，道路交通管理處罰條例第89條定有明文。
    又聲明異議案件之處理，除準用刑事訴訟法有關規定外，依
    道路交通案件處理辦法之規定處理之；交通法庭就聲明異議
    之案件，必要時得訊問受處分人及其他關係人，並得傳喚證
    人，命行鑑定，實施勘驗，亦為該辦法第4 條第2 項及第16
    條所明定。又員警舉發交通違規案件，並不以舉發照片為唯
    一證明方法（道路交通管理處罰條例第7 條、第7 條之1 、
    第7 條之2 規定參照）。是依現行法律規定，法院處理交通
    事件，並不限於科學儀器所採證據，惟仍須就事件所涉相關
    證據資料，包括供述及非供述證據，依據證據法則，憑以認
    定行為人交通違規行為之有無。此乃因交通違規事件之特性
    ，行為態樣甚夥，復多有瞬間即逝行為，實在無法於有交通
    違規同時，全部得以即時利用科學儀器，取得證據資料；即
    使屬於方便以科學儀器採證之交通違規行為，普遍採用，不
    但所費不貲，也有實際困難。若舉發員警係親眼見聞違規經
    過，並以證人身分具結後在法院證述，仍不失為認定交通違
    規事實有無之證據方法。況警員舉發交通違規，係依道路交
    通管理處罰條例授權所為之職權行使。而汽車駕駛人闖紅燈
    、違規迴轉等違規行為之取締，揆其行為本質，多係發生於
    瞬間，通常多委由當場執行取締違規公務員之認識及判斷，
    且必須為立即之取締作為，此為達成維持交通秩序目的所必
    要。且依道路交通管理處罰條例之規定，此種立即性之舉發
    違規，多依警員之認知判斷已足，並無必須另有其他積極佐
    證：如其他目擊證人或必須拍攝照片等，始構成處分要件之
    規定。此係因執行職務之公務員，通常多具有一定之考選資
    格與專業訓練，且其執法之對象係不特定之大眾，故其立場
    經立法機關推定，應具有客觀、公正與公平之特質，而無故
    意偏頗之虞。抗告意旨雖主張警察所述前後不一，不足採信
    。然查，本件舉發警察主要情節之陳述並無前後不一之情形
    ；證人即舉發警察唐坤熙、陳家驊於原審具結證稱受處分人
    違規之基本事實明確，且所為陳述與受處分人於原審調查訊
    問時自陳本件案發當時駕車行經路線情節相符，是證人唐坤
    熙、陳家驊所為陳述可信度甚高。反觀受處分人先於原審調
    查時對於當日駕車行進方向，供稱：當天駕駛該部小客車從
    家裡（臺北市○○區○○路2 段250 巷12弄7 號2 樓）出發
    ，先去內湖港墘路口，就是內湖路1 段737 巷的夜市，那邊
    找不到吃的，然後就在港墘路繞，後就從港墘路繞出來又轉
    內湖路1 段往來來豆漿店方向朝西行進去吃宵夜等語，已如
    前述，故受處分人對於攔檢當日駕車行車路線記憶明確清晰
    甚明；然嗣於對原裁定提出抗告時，抗告狀則改稱：對於當
    天細節清楚記憶，但行車路線顯與警方所述不符云云，則受
    處分人既對案發當日駕車行經路線細節記憶不清，又何以知
    悉其行車路線與員警所述不符，顯然受處分人所陳前後不一
    ，其所為陳述之可信度甚低並非可取。
  (三)受處分人另辯稱：依舉發單號順序分析，警方所指之汽車先
    從內湖路1 段由東往西行駛，後轉瑞光路西向東，違規時間
    係自98年4 月16日2 時26分許起至同日2 時30分許，共六次
    違規，受處分人依警方所敘述路線模擬駕駛及丈量距離，發
    現與事實甚大，若依速線時速四十公理駕駛，在總長約一公
    里，在一分鐘多即能完成，若超速闖紅燈，則時間更短，若
    以四分鐘時間完成該路段，則平均車速時速約十公理，警車
    何以多次攔查不成，還讓其離開？顯見警方所述不合常理云
    云，姑不論受處分人係以何方式丈量，以若干時速行進，其
    結論是否正確；縱若受處分人上開丈量及駕駛所經過時間為
    真，其係在以時速四十公里速度行進且直線行進之最短距離
    ，始獲致上開結論，然本件依證人唐坤熙於原審結證稱，受
    處分人駕駛上開小客車行至臺北市○○區○○路與麗山街口
    闖紅燈、之後紅燈左轉進入內湖路1 段360 巷，繼續直行瑞
    光路513 巷口處停等紅燈，伊趕到後近距離停在該車駕駛座
    旁，看到駕駛人是一位男性，然後同事陳家驊停在自小客車
    後面，當時伊等著警察制服，且巡邏機車都有亮警示燈，因
    自小客車車窗沒有搖起，故伊直接告知該駕駛已經違規，並
    以手勢請該駕駛靠邊停車，該駕駛作勢往路旁停車，待伊等
    隨該車往路旁移動時，該駕駛竟紅燈左轉瑞光路513 巷口，
    往瑞光路西向東方向逃逸等情，足見本件員警攔檢受處分人
    行經路線，並非如受處分人事後以直線、均速方式為之，則
    員警攔檢受處分人當時並非以直線行駛，且受處分人於途中
    尚且作勢停車受檢，待員警隨受處分人所駕駛車輛往路旁停
    靠時，受處分人即駕車闖紅燈逃逸等情，與受處分人事後所
    設定駕駛條件測試行進時間、距離，且途中並無停頓之情狀
    迥不相同，自無法相提並論。受處分人執此指摘本件舉發有
    違誤，尚難足採。
  (四)受處分人另執詞，以本件警方若發現有人於深夜連闖數個紅
    燈，甚且有「逃逸」情事，應合理懷疑車內有重大嫌犯，立
    即通報其他警力合力圍捕，以維護治安，惟警方卻陳稱以無
    線電查詢該車後是否涉及刑案，經確認未涉及才放棄追捕，
    此與社會對警方執法之認知落差極大云云。惟查本件舉發員
    警唐坤熙、陳家驊係因台北市○○區○○路、瑞光路口很大
    ，伊等擔心執行人員的人身安全，強行追趕可能被其他車輛
    撞及，當下渠等查該車的車籍，然後返所製單舉發等語，已
    如前述，則員警已敘明當時為何未強力攔檢、圍捕，且依員
    警上開證述所為之上揭證述，亦無何違背一般經驗或論理法
    則之情形，受處分人主觀臆測員警執勤經過不符常理，自不
    足採。
  (五)末按行政罰法第7 條第1 項固規定：「違反行政法上義務之
    行為非出於故意或過失者，不予處罰」，惟同法第1 條但書
    規定：「其他法律有特別規定者，從其規定」；而道路交通
    管理處罰條例第85條第4 項規定：「依本條例規定逕行舉發
    或同時併處罰其他人之案件，推定受逕行舉發人或該其他人
    有過失」，即屬行政罰法第1 條但書所稱之特別規定，即將
    上開有關逕行舉發之法定效力予以明文化，受處分人如經逕
    行舉發違規，除嗣後經其他證據調查程序發現相反之事證外
    ，即依前開特別規定推定為有過失。查本件受處分人駕駛上
    開小客車於前揭時、地闖紅燈及不服稽查逃逸等情，業如前
    述，而依卷內證據觀之，並無任何積極證據足以證明證人上
    開供述係屬虛偽，亦無有足以令人顯信其供述為不可採之品
    性證據或前科證據存在，是證人唐坤熙、陳家驊證述受處分
    人駕駛小客車闖紅燈及不服稽查而逃逸之情形應屬可信，受
    處分人仍執前詞，否認有闖紅燈及不服稽查而逃逸之違規行
    為，自不足採，至受處分人雖請求調閱上開路段之監視錄影
    紀錄，然本件事證明確業如前述，自無調閱之必要。綜上所
    述，受處分人前開所辯均不足採信，其抗告為無理由，應予
    駁回。
五、據上論結，應依道路交通案件處理辦法第26條、刑事訴訟法
    第412 條，裁定如主文。
中    華    民    國    98    年    9     月    30    日
                  刑事第四庭  審判長法  官  陳筱珮
                                    法  官  陳玉雲
                                    法  官  邱滋杉
以上正本證明與原本無異。
不得再抗告。
                                    書記官  劉貞達
中    華    民    國    98    年    9     月    30    日


司法院資訊處製作；財團法人民間司法改革基金會備份。
